最高法院民事判決　　　　　　　　　　　　　　九十一年度台上字第七九一號
　　上　訴　人　乙 ○ ○
　　　　　　　　庚 ○ ○
　　　　　　　　己○○○
　　　　　　　　子 ○ ○
　　　　　　　　丁 ○ ○
　　　　　　　　戊○○○
　　　　　　　　甲 ○ ○
　　　　　　　　癸 ○ ○
　　　　　　　　辛 ○ ○
　　　　　　　　丑○○○
　　　　　　　　丙 ○ ○
　　　　　　　　壬○○○
　　共　　　同
　　訴訟代理人　邱 秀 珠
　　被 上訴 人　經濟部水利處北區水資源局（即台灣省石門水庫管理局）
　　法定代理人　楊 景 德
　　訴訟代理人　游 文 華
右當事人間請求拆屋還地事件，上訴人對於中華民國八十九年六月三十日台灣高等法
院第二審判決（八十八年度上字第一五○七號），提起上訴，本院判決如左：
    主  文
原判決廢棄，發回台灣高等法院。
    理  由
本件被上訴人主張：坐落桃園縣龍潭鄉○○○段（下同）一○一、一○二號二筆土地
（下稱系爭土地）原為國有，於民國五十六年變更為台灣省所有，五十八年四月二十
三日登記由伊管理，上訴人占用系爭土地，係因四十六年間由石門水庫建設委員會（
下稱石建會）搭建簡易竹棚出租上訴人，上訴人所承租者，係商攤非為土地；其間伊
依法組織職工福利委員會並依法附設職工福利社，職工福利社成立後於七十七年間與
上訴人簽署委託經營合約書，按月收取性質上屬權利金之福利金，嗣於八十四年三月
二十二日終止該委託經營關係，伊為管理舊市場，報准興建新市場，前於七十七年六
月三十日曾取得上訴人同意，於新市場完成後自系爭土地遷出，惟新市場於八十四年
四月完工啟用後，上訴人拒不依約遷出系爭土地，爰依所有權之法律關係，求為：(一)
命上訴人乙○○與第一審共同被告余瑞彬、余三江、余三貴、余庭香、余惠色、余月
庭將一○一號土地上門牌台灣省桃園縣龍潭鄉○○村○○○路（下稱佳安西路）五之
一號房屋拆除，自該地遷出並將土地交還予伊；(二)命上訴人庚○○、己○○○將一○
一號土地上門牌佳安西路五之二號房屋拆除，自該地遷出並將土地交還予伊；(三)命上
訴人子○○將一○一號土地上門牌佳安西路五之三號房屋拆除，自該地遷出並將土地
交還予伊；(四)命上訴人丁○○、戊○○○將一○一號土地上門牌佳安西路五之四號房
屋拆除，自該地遷出並將土地交還予伊；(五)命上訴人甲○○將一○一號土地上門牌佳
安西路五之五號房屋拆除，自該地遷出並將土地交還予伊；(六)命上訴人癸○○將一○
一號土地上門牌佳安西路五之六號房屋拆除，自該地遷出並將土地交還予伊；(七)命上
訴人辛○○、丑○○○將一○一、一○二號土地上門牌佳安西路五之七、八號房屋拆
除，自該地遷出並將土地交還予伊；(八)命上訴人丙○○將一○一、一○二號土地上門
牌佳安西路五之九號房屋拆除，自該地遷出並將土地交還予伊；(九)命上訴人辛○○、
壬○○○將一○一號土地上門牌佳安西路五之一○號房屋拆除，自該地遷出並將土地
交還予伊之判決（第一審為被上訴人一部勝訴、一部敗訴之判決。命：(一)上訴人乙○
○及余瑞彬、余三江、余三貴、余庭香、余惠色、余月庭自如第一審判決附圖（下稱
附圖）編號Ａ所示一○一號土地上門牌佳安西路五之一號之地上物遷出並將土地交還
被上訴人；(二)上訴人庚○○、己○○○自如附圖編號Ｂ所示一○一號土地上門牌佳安
西路五之二號之地上物遷出並將土地交還被上訴人；(三)上訴人子○○自如附圖編號Ｃ
所示一○一號土地上門牌佳安西路五之三號之地上物遷出並將土地交還被上訴人；(四)
上訴人丁○○、戊○○○自如附圖編號Ｄ所示一○一號土地上門牌佳安西路五之四號
之地上物遷出並將土地交還被上訴人；(五)上訴人甲○○自如附圖編號Ｅ所示一○一號
土地上門牌佳安西路五之五號之地上物遷出並將土地交還被上訴人；(六)上訴人癸○○
自如附圖編號Ｆ所示一○一號土地上門牌佳安西路五之六號之地上物遷出並將土地交
還被上訴人；(七)上訴人辛○○、丑○○○自如附圖編號Ｇ、Ｊ所示一○一、一○二號
土地上門牌佳安西路五之七、八號之地上物遷出並將土地交還被上訴人；(八)上訴人丙
○○自如附圖編號Ｈ、Ｋ所示一○一、一○二號土地上門牌佳安西路五之九號之地上
物遷出並將土地交還被上訴人；(九)上訴人辛○○、壬○○○自如附圖編號Ｉ所示一○
一號土地上門牌佳安西路五之一○號之地上物遷出並將土地交還被上訴人，並酌定履
行期間，而駁回被上訴人其餘之訴（余瑞彬、余三江、余三貴、余庭香、余惠色、余
月庭及被上訴人就其受敗訴判決部分，並未聲明不服）。
上訴人則以：伊等占有系爭土地係基於租賃關係非無權占有，因多年來均繳納租金，
租金雖係向職工福利社繳納，然因職工福利社為被上訴人之單位，繳納租金之法律行
為自亦對被上訴人發生效力等語，資為抗辯。
原審維持第一審所為上訴人敗訴之判決，駁回其上訴，無非以：系爭土地為台灣省所
有，被上訴人係管理機關，地上磚造房屋等為上訴人等改建，為兩造不爭之事實。而
上訴人占用系爭土地，乃緣自四十六年間石建會搭建簡易竹棚出租設攤營業，被上訴
人於接管石門水庫後組成職工福利委員會，並附設職工福利社，職工福利社即按月向
上訴人收取租金及清潔費，有代辦費用收據資憑，足證上訴人占用系爭土地係因承租
商攤，其與被上訴人間應屬租賃關係無誤。又攤位租賃為房屋租賃之一種，攤位承租
使用當然及於土地之使用，則租賃期間未屆至前，上訴人占用系爭土地難謂無權占有
，雙方雖至七十七年間始簽立委託經營合約書，乃係為使關係明確，乃職工福利社成
立後即基於台灣省石門水庫管理局之委託或授權，管理其出租之商攤，方簽訂委託經
營合約書並收取租金及清潔費，此委託經營合約，核其性質應為租賃，被上訴人主張
：其附設之職工福利社所為之法律行為與其無關云云，應無可取。玆應審究者，乃被
上訴人主張：上訴人應於新建市場完工後遷入新市場營業，並將上訴人現使用之房屋
地上工作物及一切設施拆除將土地返還被上訴人云云，並提出同意書影本為證據方法
，上訴人則否認之，兩造情詞各執。惟查：(一)門牌佳安西路五之一號部分：上訴人乙
○○雖否認載有其母親余金蘭姓名並蓋章之同意書係真正，惟核其同意書所蓋之印章
，與七十七年六月三十日委託經營合約書所蓋之印章相同（同意書經縮小影印，故印
文較小），雖余金蘭簽名有所不同，但簽名可授權他人為之，印文既相同，應認該同
意書為真正。(二)門牌佳安西路五之二號、五之四號、五之六號、五之九號、五之一○
號部分：上訴人雖辯稱：五之二號房屋為庚○○出資興建，其妻己○○○所簽之同意
書為無權處分；五之四號房屋為丁○○出資興建，其妻戊○○○所簽之同意書係無權
處分；癸○○當時回大陸探親，並未授權其妻陳張煥妹就五之六號房屋簽立同意書，
陳張煥妹為無權代理；五之九號房屋係丙○○之夫陳中立所建，丙○○簽立同意書為
無權處分；五之一○號房屋係辛○○出資興建，其妻壬○○○所簽之同意書為無權處
分，均不生效云云。惟彼等於改建簡易竹棚為現行磚造房屋或鐵皮屋時，己○○○、
丙○○、戊○○○即書立申請書或切結書，同意於租賃契約終止時即無條件返還被上
訴人；於台灣桃園地方法院八十五年訴字第八五一號民事訴訟中，即指系爭土地上現
有房屋非彼等單獨築造，而係與其配偶共同出資築造，於本件復謂係其單獨出資所建
，前後翻異，且未舉證係彼等之夫所獨資興建，自不足採，彼等配偶簽立前開同意書
，同意於新市場完工後，遷入新市場營業，並將現使用攤位上之房屋地上物返還被上
訴人，應屬有權處分。且同意書簽立日期在七十七年七月一日及六月三十日兩天，上
訴人等俱屬隔鄰，情況亦復相同，平素即密切往來，迭次聯名陳情，則焉有於簽立同
意書之涉重大權義事項時不互相通知之理？所謂配偶擅簽同意書而本人不知云云，自
難採信。(三)門牌佳安西路五之三號部分：上訴人子○○雖辯稱：該同意書係於雙方意
思不合致情況下所簽立，其誤以為房屋為被上訴人所有方簽署同意書云云，然子○○
並未舉證曾撤銷意思表示，該同意書應仍有效成立。(四)門牌佳安西路五之五號部分：
上訴人甲○○否認同意書為真正，惟查同意書上之甲○○印文與聯名陳情書及委託經
營合約書上之甲○○印文，以肉眼比對均屬相同，應可認該同意書為真正。(五)門牌佳
安西路五之七號部分：上訴人辛○○雖否認同意書之真正，其同意書上所蓋之印章與
聯名陳情書及委託經營合約書上所蓋之印章，以肉眼比對雖無法確認為相同，惟其配
偶壬○○○既已簽署五之一○號房屋之同意書，當無不告知辛○○之理，辛○○既然
知情且未提出反對，應可認其簽署之同意書為真正。(六)門牌佳安西路五之八號部分：
丑○○○辯稱：未曾書立同意書云云，惟自六十五年間因颱風拆除翻修時，即轉由上
訴人辛○○申請並自備工料築造，是以五之八號房屋所有權屬於辛○○，且五之七號
與五之八號打通，二屋合稱五之七號，故而佳安西路五之八號之同意逕由辛○○以五
之七號為之，並無不妥。其次，由同意書觀之，兩造間系爭土地租賃關係應屬定有期
間之租賃關係，即該租賃關係於新市場興建完工時終止，新市場興建完工後，其租賃
關係仍存在於新市場之攤位上；新市場於八十四年四月正式啟用後，被上訴人雖數度
通知，上訴人未依約遷入，被上訴人於八十四年三月二十二日函終止兩造間之委託經
營合約，租賃關係既經終止，上訴人占有系爭土地即係無權占有。查癸○○就門牌佳
安西路五之六號房屋基地，於八十四年四月二十七日支付自八十三年十月至八十四年
三月之租金四一四○元；丙○○就佳安西路五之九號房屋基地，於八十四年四月二十
七日支付租金六四二○元；壬○○○、丑○○○於八十四年四月二十七日分別支付自
八十三年十月至八十四年三月之租金四九八○元、二四六○元，均經被上訴人如數退
還，上訴人辯稱：被上訴人繼續收取租金，原租約已變更為不定期限租賃云云，與事
實不符。至子○○、癸○○、丙○○、辛○○辯稱：渠等又於八十六年四月二十三日
支付自八十四年四月至八十六年三月之租金，惟該款項乃未經同意且於被上訴人不知
情下逕自存入，意義不明，無法認定被上訴人已同意收取該款項作為租金，尚難認原
租約已變更為不定期限之租賃。惟依同意書所載內容，上訴人義務僅係自現有土地上
遷出，而將房屋地上物及其他一切設施返還於被上訴人，交由被上訴人拆除整建為停
車場，上訴人並不負拆除房屋之義務，被上訴人除請求返還土地外，尚請求上訴人拆
除房屋即無理由，不應准許，惟遷讓房屋部分之請求，則屬有據，因酌定履行期間准
許之等詞，為其判斷之基礎。
按除別有規定外，法院不得就當事人未聲明之事項為判決，民事訴訟法第三百八十八
條定有明文，是法院對於民事案件應以當事人聲明之事項為判決之範圍，而當事人之
聲明事項，則除有特別規定情形外，應以在言詞辯論終結前所聲明者為準。本件被上
訴人係聲明命上訴人拆除房屋、自其占有之系爭土地（房屋基地）遷出、將土地返還
，並未聲明命上訴人自系爭土地上之地上物遷出，原審維持第一審所為命上訴人各自
系爭土地上之地上物遷出之判決，顯有就當事人未聲明之事項為判決之違法，已屬可
議。其次，竹棚攤位係台灣石門水庫管理局所興建，上訴人占用系爭土地原係基於向
該局租賃竹棚攤位，嗣上訴人將之改建為磚造房屋，而上訴人仍繳納租金，為原審確
定之事實；惟原審先以兩造間有攤位租賃，為房屋租賃之一種，台灣省石門水庫管理
局職工福利社成立後即基於台灣省石門水庫管理局之委託或授權，管理其出租之攤位
，與上訴人簽訂委託經營合約書並收取租金及清潔費，似認上訴人所承租者係攤位；
惟原審復以兩造於七十七年六月三十日簽訂之同意書（原判決先認定簽立日期係於七
十七年六月三十日、七十七年七月一日）內容，謂兩造對系爭土地之租賃關係為應屬
定有期限之租賃關係，似又認上訴人所承租者係系爭土地，而土地與其地上之房屋或
攤位，係不同之標的物，究竟兩造間之租賃關係存於何者？攸關法律之正確適用，原
審以前後不一之事實所為之法律判斷，於法自難謂為合。再者，民事訴訟如係由原告
主張權利者，應先由原告負舉證之責，必須先證實自己主張之事實為真實，被告始應
就其抗辯之有利事實證明之，不能以被告就其抗辯事實不能舉證，或其所舉證據有疵
累，即免除原告之舉證責任，而認其所主張事實存在。本件上訴人否認簽立同意書，
即應由被上訴人就其主張之有利事實，負舉證之責，乃原審或以上訴人所言前後翻異
；或以其所稱為配偶擅簽同意書；或以其配偶簽立他號房屋之同意書，「當無不告知
」，既知情且未提出反對，應可認為真正；或以房屋為他人所建並打通，該同意由他
人為之，「並無不妥」，即為上訴人不利之論斷，與證據法則有違，亦欠允洽。上訴
論旨，指摘原判決不當，求予廢棄，非無理由。
據上論結，本件上訴為有理由。依民事訴訟法第四百七十七條第一項、第四百七十八
條第一項，判決如主文。
中      華      民      國    九十一    年      四      月    二十六    日
                              最高法院民事第六庭
                                  審判長法官  吳  正  一
                                        法官  劉  福  來
                                        法官  鄭  玉  山
                                        法官  黃  義  豐
                                        法官  朱  建  男
      右正本證明與原本無異
                                              書  記  官
中      華      民      國    九十一    年      五      月     十五     日
